【裁判字號】    93,訴,3264
【裁判日期】    950323
【裁判案由】    綜合所得稅
【裁判全文】
臺北高等行政法院判決
                                     93年度訴字第03264號
                              .
原      告  甲○○
被      告  財政部臺北市國稅局
代  表  人  張盛和（局長）
訴訟代理人  丁○○
上列當事人間因綜合所得稅事件，原告不服財政部中華民國93年
8月13日台財訴字第09300390440號訴願決定，提起行政訴訟。
本院判決如下：
    主  文
訴願決定及原處分 (即復查決定)關 於核定原告88、89年度漏報
取自張萬利之利息所得超過新台幣陸拾肆萬捌仟元、參拾貳萬肆
仟元及所處88、89年度漏稅罰部分均撤銷。
原告其餘之訴駁回。
訴訟費用由被告負擔五分之一，餘由原告負擔。
    事  實
一、事實概要：原告87、88及89年度綜合所得稅結算申報，經被
    告核定綜合所得總額各為新台幣 (下同)3,277,318 元 、3,
    730,141 元、3,030,350 元，淨額各2,401,318 元、2,850,
    912 元、1,963,350 元，除核定補徵稅額各88,909元、154,
    311 元及65,813元外，並按前開各年度所漏稅額分別處罰鍰
    30,700元、72,700元及27,700元。原告對被告核定其前開年
    度漏報源自張萬利之利息所得各234,000 元、666,000 元、
    432,000 元及罰鍰部分不服，申經復查結果，未獲變更，提
    起訴願，亦經決定駁回後，遂提起本件行政訴訟。
二、兩造聲明：
    (一)原告聲明：訴願決定、原處分均撤銷。
    (二)被告聲明：駁回原告之訴。
三、兩造之爭點：原告是否借款予張萬利而獲取前開利息所得？
    (一)原告主張之理由：
      1.按原處分及訴願決定係依台灣台北地方法院檢察署 (下
        稱台北地檢署)檢 察官起訴書及法務部調查局台北市調
        查處 (下稱台北市調處)製 作之「張萬利案台北市相關
        納稅義務人名單及利息計算資金往來統計表」核定原告
        有前開利息所得。惟該附表中並未證明原告有表中所載
        利息所得，依最高行政法院32年判字第16號及61年判字
        第70號判例意旨，被告顯未盡舉證責，亦違反綜合所得
        稅收付實現原則。
      2.查訴願決定雖稱張萬利等人借款時，已將每月利息及借
        款面額支票交付原告云云，惟並無證據證明為真，僅以
        原告提出告訴之支票及退票理由單為臆測，果原告有提
        示支票，兌現利息，被告自應舉證證明原告提示兌現之
        事實。又前開起訴書僅稱月利率1.8%，並未明言原告已
        按月收受利息，檢察官亦未就此為調查，況張萬利要求
        原告投資興學之初，有答應招生情況良好則給紅利，但
        此不足證明原告已收紅利或利息，仍應由被告舉證。又
        起訴書附表係調查局在張萬利處所查扣之私文書，並未
        經檢察官詳細調查，有何證據效力可言。何況附表常見
        「續六月」，但其起始年、月、日如何，不得而知，被
        告據以課稅科罰，無非臆測之詞。又原告對張萬利提出
        告訴，所提證物均屬未兌現之投資本金支票，被告未予
        查證，焉能據此推測原告有按月收受張萬利支付之利息
        ，故原告既無利息所得，自不必補稅56,160元。
      3.次按，行政程序法第6 條規定之平等原則，被告所為補
        徵稅款及科處罰鍰之行政行為，自應遵守此原則，否則
        其行政行為無效。依前開起訴書附表所示，與原告相同
        情形之被害人達1 、2 百人，本校之被害人亦有129 人
        之多。如以被告推測之利息收入，毋庸課稅者甚少，但
        目前財政部所屬各國稅局僅對本校50餘人補徵稅款及裁
        罰，對其餘被害人均依起訴書意旨，認其確為投資興學
        之被害人，非但無故意過失，毋庸處罰，且依所得稅法
        第4 條第1 項第13款規定，亦免徵所得稅，依報載所示
        ，張萬利之債權人縱未達萬人亦有數千人之多，焉能僅
        對原告等50餘人補徵稅款及科處罰鍰，被告之行政行為
        可謂差別待遇，有違平等原則。
      4.又財政部93年11月8 日台財稅字第09304543320 號函已
        釋示：「按稽徵機關對綜合所得稅義務人就利息所得課
        徵所得稅時，應先收足以證明確收取利息之證據。本案
        如未掌握債權人簽收支票之記錄，或未掌握其收取利息
        之資料，遽以其他債權人已收到利息之資料，認定借款
        人備查卡上所有債權人皆有利息所得，據以課稅，尚難
        認屬符合一般社會經驗法則。又稅捐稽徵機關如對個別
        債權人取得利息欠缺充分、客觀之證據，當事人無從對
        稽查人員機關之證據否認、並提出反證，則稽徵機關之
        逕自核定稅捐即欠妥適，日後亦無法獲取公正第三人之
        認同。」被告竟作出與前開函釋意旨牴觸之決定。被告
        並未提出原告簽收張萬利利息支票以證明原告有系爭利
        息所得，依法即不得補課原告因該利息增加之所得稅。
      5.末查，依舉證責任原則，被告應指出據以補徵系爭所得
        之備查卡是何人製作，被告所提原告在刑事告訴狀中的
        退票即系爭備查卡所載之支票，被告並未舉證證明。再
        者，支票為無因證券，被告所提陽信木柵分行函所載支
        票兌付明細表，僅能證明有金錢的出入，尚無法證明其
        性質是利息所得。又被告所援用之起訴書所記載者，係
        張萬利等人之犯罪事實，但並無指出是何人犯罪，且起
        訴書只是推測之詞，被告自不能僅以起訴書中所載之資
        料核課，且依前所述，被告提出之支票亦無法證明為利
        息是利息，被告既無法證明原告有前開利息所得，自不
        應命原告補繳稅款及裁處罰鍰。
    (二)被告主張之理由：
      1.按「個人之綜合所得總額，以其全年左列各類所得合併
        計算之：…第四類︰利息所得︰凡公債、公司債、金融
        債券、各種短期票券、存款及其他貸出款項利息之所得
        …」「納稅義務人已依本法規定辦理結算申報，但對依
        本法規定應申報課稅之所得額有漏報或短報情事者，處
        以所漏稅額兩倍以下之罰鍰。」為所得稅法第14條第1
        項第4 類、第110 條第1 項所明定。
      2.經查，原告87、88及89年度取自張萬利等人向景文高中
        教職員借款案之利息所得計234,000 元、666,000 元及
        432,000 元，有臺北地檢署檢察官90年度偵字第15279
        號起訴書及財政部台灣省北區國稅局92年4 月3 日北區
        國稅審三字第924794號函轉張萬利案台北市相關納稅義
        務人名單及利息計算、資金往來統計表附案可稽。是原
        告短漏報是項所得，並未依所得稅法第71條規定辦理申
        報或依稅捐稽徵法第48條之1 規定自動補辦申報補繳，
        被告依法補徵其各該年度之綜合所得稅，並按所漏稅額
        裁處罰，揆諸首揭規定，並無不合。
      3.依前開起訴書犯罪事實所載：「…其吸收存款資金之方
        式係由以借款名義，以3 個月至1 年不等為期（多數借
        款均以3 月或6 月為期）且按1.5%至1.8%之月息每月給
        付利息，而給付利息及償還本金均係借款當時即開立張
        萬利、張蔡月桂、張勤、張志平、張秀瑛及張秀香等人
        之個人支票…景文集團終於89年6 月底出現退票之財務
        危機後，使如附件所示之受害人出借之款項在無存款保
        險理賠之情況下，無法收回…」本件依借款備查卡查得
        原告分別於87年7 月10日、同年12月17日及89年12月29
        日貸予本金各200 萬元、100 萬及100 萬元，月利率為
        1.8%，每月利息分別為36,000元、18,000元及18,000元
        ，故被告核定原告87、88、89年度利息所得各234,000
        元、666,000 元、432,000 元，且經查前揭核定之利息
        皆已兌領，亦有銀行存款交易明細表及經兌領之支票正
        反面影本可稽，原告主張並未取得前開利息，不足採信
        。
    理  由
一、按「個人之綜合所得總額，以其全年左列各類所得合併計算
    之︰…第4 類︰利息所得︰凡公債、公司債、金融債券、各
    種短期票券、存款及其他貸出款項利息之所得︰…「納稅義
    務人應於每年2 月20日起至3 月底止，填具結算申報書，向
    該管稽徵機關，申報其上一年度內構成綜合所得總額或營利
    事業收入總額之項目及數額，以及有關減免、扣除之事實，
    並應依其全年應納稅額減除暫繳稅額、尚未抵繳之扣繳稅額
    及可扣抵稅額，計算其應納之結算稅額，於申報前自行繳納
    。」「納稅義務人已依本法規定自行辦理結算申報，但對依
    本法規定應申課稅之所得額有漏報或短報情事者，處以所漏
    稅額2 倍以下之罰鍰。」行為時所得稅法第14條第1 項第4
    類、第71條第1 項及第110 條第1 項分別定有明文。
二、本件被告以原告87、88及89年度綜合所得稅結算申報，漏報
    其本人取自張萬利之借款利息各234,000 元、666,000 元、
    432,000 元，併計歸課原告當年度綜合所得稅，除核定補徵
    原告87、88及89年度綜合所得稅額各88,909元、154,311 元
    及65,813元外，並按各年度所漏稅額分別處罰鍰30,700元、
    72,700元及27,700元之事實，有原告前開各年度綜合所得稅
    結算申報書、被告核定通知書及罰鍰處分書附原處分卷可稽
    ，並為兩造所不爭，堪信為真實。
三、原告不服循序提起行政訴訟，主張：依綜合所得稅收付實現
    及舉證責任原則，被告應證明原告有前開利息收入，然依被
    告所提之起訴書所載，僅能證明原告與張萬利間有債權債務
    關係，無法證明原告有利息收入；且台北市調處在張萬利處
    查獲之借款備查卡，檢察官亦未調查；而支票為無因證券，
    依被告提出之支票及交易往來明細表，亦僅能證明有金錢之
    出入，無法證明係屬利息所得，故依前開證據均不能證明原
    告有利息所得，原核定補徵稅款及裁處罰鍰，即有違法等語
    。故本件之爭執，厥在於原告有無因借款予張萬利而獲取前
    開利息所得？
四、經查：
    (一)張萬利為景文技術學院、景文高中及景文集團之董事長，
      原告則在景文高中擔任教職，張萬利因景文集團轉投資致
      週轉陷於困境，為應付銀行及民間貸款利息支出之情形下
      ，與其配偶張蔡月桂及子女張勤、張志平、張秀瑛、張秀
      香等人基於犯意聯絡，由張萬利以學校須興建大樓等各種
      理由，向前開二校之教職員及渠等親屬等其他不特定多數
      人，以借貸名義吸收存款資金，約定借期以三個月至一年
      不等，利息按月息1.5%至1.8%計算，並於借款當時即開立
      張萬利、張蔡月桂、張勤、張志平、張秀瑛及張秀香等人
      之個人支票支付各期利息及到期本金，其間，原告分別於
      87年7 月10日、87年12月17日及88年12月29日，以利息按
      月息1.8%計算，先後借款200 萬元、100 萬元及100 萬元
      予張萬利，張秀瑛於取得原告前開款項後，即指示景文集
      團總管理處財務部人員作帳，據以製作借款備查卡及每月
      借款到期月報表等資料，並開立張勤及張秀瑛為發票人之
      支票以支付利息及償還本金等情，業據張勤、張志平、張
      秀瑛、張秀香於台北市調查處調查及檢察官偵查時坦承不
      諱 (見本院卷附90年偵字第1017號偵查卷)， 互核所述相
      符，並有台北市調處查扣記載原告為債權人之借款備查卡
      、付息支票、張勤設於台北國際商業銀行 (帳號：000000
      0000000)、華南商業銀行 (帳號：000000000000) 、萬泰
      商業銀行 (帳號：00000000000)、台北市第一信用合作長
      安分社 (下稱台北一信、帳號：0000000000000)及張秀瑛
      設於台北一信 (帳號：0000000000000)之支票存款交易明
      細表附本院卷可稽，足認原告確有借款400 萬元予張萬利
      ，而約定按月息1.8%計息收取利息等情屬實。
    (二)原告雖主張其係參與投資興學而出資400 萬元，並非借貸
      云云。惟查，景文集團於89年6 月底爆發退票之財務危機
      後，原告及其他景文高中之教職員因持有之利息或本金支
      票亦陸續退票，追索無門，故委請律師於89年12月30日對
      張萬利夫婦及子女張勤、張志平、張秀瑛、張秀香等人提
      出告訴，經台北地檢署檢察官偵查結果，以張萬利等人係
      利用借貸名義向不特定人吸收存款資金，已觸犯銀行法第
      125 條第1 項罪名而提起公訴等情，亦有台北地檢署檢察
      官90年度偵字第15279 號起訴書、告訴狀及所附告證二之
      退票清單所載原告持有張勤為發票人而不獲兌現之面額
      200 萬元及100 萬元之支票各一紙可證 (見上開90年偵字
      第1017號卷)， 原告事後空言主張並非借貸云云，核不足
      採。
    (三)按綜合所得稅採收付實現原則，且依行政訴訟法第136 條
      準用民事訴訟法施行法第277 條規定：「當事人主張有利
      於己之事實者，就其事實有舉證之責任。」被告就其核定
      原告有於87、88及89年度取自張萬利之利息所得各為234,
      000 元、666,000 元及432,000 元之事實，應負舉證責任
      。經查，本件依被告提出張勤、張秀瑛設於前開銀行之支
      票存款交易明細資料、相關兌領支票及原告設於陽信商業
      銀行木柵分行 (帳號：00000000000)之存款帳戶往來明細
      資料核對結果，原告於87年7 月10日貸出之本金200 萬元
      ，依約定月息1.8%計算每月利息為36,000元，原告持有87
      年7 月至89年6 月計24期付息支票共864,000 元均已兌現
       (其中87年度為216,000 元、88年度為432,000 元、89年
      度為216,000 元)； 另其於87年12月17日貸出之本金100
      萬元，依約定月息1.8%計算每月利息18,000元，原告持有
      87年12月至89年6 月計19期付息支票共342,000 元，亦均
      已兌現 (其中87年度為18,000元、88年度為216,000 元、
      89年度為108,000 元)， 並有被告依前開兌領資料製作之
      原告利息所得明細表附本院卷可稽，即原告亦不否認持有
      前開支票並由其設於陽信銀行之前開帳戶託收兌現等情在
      卷，故依上開證據，足認原告因前開二筆借款，確有於87
      、88及89年度取自張萬利之前開利息所得合計各234,000
      元、648,000 元及324,000 元，原告雖抗辯其兌領之前開
      支票非利息所得，然未能舉證以實其說，即不足採。
    (四)又查，原告另於88年12月29日貸出之本金100 萬元，依約
      定月息1.8%計算每月利息18,000元部分，被告雖依張勤設
      於寶島商業銀行 (帳號：00000000000000) 之支票存款帳
      戶交易查詢表及兌領之七張支票，核定原告自88年12月至
      89年6 月計收取利息計756,000 元，惟觀諸前開支票所載
      ，均係由丙○○於美商花旗銀行台北分行開立之帳戶託收
      兌現 (帳號：0000000000) ，且前開支票亦未有原告背書
      轉讓之記載，尚難據以認定前開支票係張萬利用以支付原
      告前開100 萬元之借款利息，並已由原告兌領收付，且本
      院依職權傳訊丙○○無著，復查無其他證據足資證明張萬
      利有給付原告前開利息，被告亦無法再提出其他可資採信
      之證據以為證明，故揆諸前揭舉證責任分配原則，此部分
      事實不明所生之不利益，自應歸屬於負舉證責任之被告負
      擔。至被告提出張秀瑛以前開台北一信帳號簽發之支票中
      ，尚附有發票日87年11月10日、票號GN0000000 號、金額
      58,000之支票一紙，經查該支票兌領人為乙○，並無原告
      背書轉讓，本院傳訊乙○到庭結證稱不復記憶該支票由何
      處取得等語，即不足以證明該紙支票係張萬利用以支付原
      告前開借款之付息支票，且原核定亦未將此筆票款併計原
      告87年度之利息所得而歸課所得稅，併予敘明。
五、綜上事證，原告於87年至88年間先後借款400 萬元予張萬利
    ，約定按月息1.8%計息，已於87、88及89年度取自張萬利之
    利息所得計各234,000 元、648,000 元及324,000 元之事實
    ，已堪認定。故被告核定原告漏報前開利息所得之範圍內，
    分別併計歸課補徵原告前開各年度之所得稅額，並以原告87
    年度漏報前開利息所得234,000 元，按所漏稅額88,909元處
    罰鍰30,700元之處分，揆諸首揭規定，洵屬有據，訴願決定
    予以維持，尚無不合，原告訴請撤銷，為無理由；惟原處分
    關於核定原告88、89年漏報利息所得超過前開數額範圍，即
    非有據，原告執此指摘，為有理由，應由本院將訴願決定及
    原處分（即復查決定)關 於核定原告漏報88、89年度利息所
    得超過前開數額部分予以撤銷。又被告核定原告漏報前開88
    、89年度利息所得數額，既有違誤，則其據以裁處之罰鍰金
    額，亦有未洽，因罰鍰處分涉及被告裁量權之行使，爰將訴
    願決定及原處分（即復查決定）關於88、89度漏稅罰之罰鍰
    部分均予撤銷，另由被告為適當之裁罰處分。
據上論結，本件原告之訴為一部有理由，一部無理由，依行政訴
訟法第98條第3項前段、第104條，民事訴訟法第79條，判決如主
文。
中    華    民    國    95    年     3    月   23     日
                        第二庭審判長法  官  徐瑞晃
                                    法  官  吳慧娟
                                    法  官  蕭惠芳
上為正本係照原本作成。
如不服本判決，應於送達後20日內，向本院提出上訴狀並表明上
訴理由，如於本判決宣示後送達前提起上訴者，應於判決送達後
20日內補提上訴理由書（須按他造人數附繕本）。
中    華    民    國    95    年     3    月   23     日
                                    書記官  李淑貞


司法院資訊處製作；財團法人民間司法改革基金會備份。
